【裁判字號】    99,訴,1296
【裁判日期】    990720
【裁判案由】    清償借款
【裁判全文】
臺灣臺中地方法院民事判決              99年度訴字第1296號
原      告  國泰人壽保險股份有限公司
法定代理人  乙○○
訴訟代理人  甲○○
被      告  丁○○
法定代理人  丙○○
上列當事人間請求清償借款事件，於民國99年7月6日言詞辯論終
結，本院判決如下：
    主      文
被告應於繼承林秀容所得遺產為限，給付原告新台幣伍拾壹萬柒
仟肆佰捌拾壹元，及自民國九十年十二月二十一日起至清償日止
，按年息百分之六．九三計算之利息，並自民國九十年十二月二
十一日起至清償日止，按上開利率百分之二十計算違約金。
原告其餘之訴駁回。
訴訟費用新台幣伍仟陸佰貳拾元，由被告於繼承林秀容所得遺產
為限負擔新台幣伍仟陸佰元，餘由原告負擔。
本判決第一項於原告以新台幣壹拾柒萬仟元供擔保後，得假執
行。
原告其餘假執行之聲請駁回。
    事實及理由
一、原告起訴主張訴外人丙○○邀同訴外人林秀容為連帶保證人
    ，於民國 (下同)84 年12月18日向原告借款新台幣 (下同)
    130萬元，約定借款期限至114年12月18日止，利率按年度保
    單分紅利率加計年息1.8%，共計8.73%計算利息，並同意自
    借款日起每屆滿半年改按保單分紅利率機動調整計付利息，
    且以每1個月為1期，分360期，應按月攤繳本息，如有1期未
    依約履行，全部債務即視為到期，而債務遲延清償時，除依
    原訂利率計收遲延利息外，逾期在6個月以內者，按上開利
    率10%，超過6個月以上者，按上開利率20%加計違約金。詎
    林秀容於85年4月17日死亡，而訴外人丙○○復自90年1月19
    日起即未依約繳付本息，債務已視為全部到期 (此時借款利
    率為年息6.93%），迭經原告催討，均無效果，原告乃聲請
    拍賣抵押物，經鈞院90年度執字第18341號強制執行事件拍
    賣後，原告僅部分受償，尚欠本金517481元及如主文第1項
    所示之遲延利息與違約金未獲清償。嗣原告向鈞院家事法庭
    查詢得知訴外人林秀容之法定繼承人並未於法定期間聲明限
    定繼承或拋棄繼承，而被告為訴外人林秀容之第一順位法定
    繼承人，依民法第1148條及第1153條第1項規定，被告自應
    繼承林秀容所遺上開保證債務。爰依民法消費借貸、連帶保
    證及繼承等法律關係訴請被告如數給付等情。並聲明：(一)
    除被告應於繼承林秀容所得遺產為限給付外，餘如主文第1
    項所示。(二)願供擔保請准宣告假執行。
二、被告則以林秀容於85年4月17日死亡時，被告當時年僅3歲餘
    ，並不知拋棄繼承，迄今卻被原告要求清償全部債務，即有
    不妥。況依「法定繼承有限責任」原則，被告繼承債務僅以
    所得財產為限，負清償責任，而被告當年並未自林秀容繼承
    任何財產，當然不負清償責任等語置辯。並聲明：原告之訴
    及假執行之聲請均駁回。
三、原告主張上揭事實，已據提出無自用住宅購屋貸款借據、約
    定書、本院民事執行處90年度執字第18341號強制執行金額
    計算書分配表、林秀容繼承系統表及本院家事法庭98年11月
    17日函等影本各在卷為憑，核屬相符，被告雖以上情抗辯 (
    詳後述)，惟其對上開私文書之真正並不爭執，是原告此部
    分之主張自堪信為真實。
四、按稱消費借貸者，謂當事人一方移轉金錢或其他代替物之所
    有權於他方，而約定他方以種類、品質、數量相同之物返還
    之契約。又借用人應於約定期限內，返還與借用物種類、品
    質、數量相同之物。民法第474條第1項、第478條前段分別
    定有明文。另民法繼承編施行法第1之1條第2項規定：「繼
    承在民法繼承編中華民國九十六年十二月十四日修正施行前
    開始，繼承人於繼承開始時為無行為能力人或限制行為能力
    人，未能於修正施行前之法定期間為限定或拋棄繼承，由其
    繼續履行繼承債務顯失公平者，於修正施行後，以所得遺產
    為限，負清償責任。」再同法第1之2條第1項規定：「繼承
    在民法繼承編中華民國九十七年一月四日前開始，繼承人對
    於繼承開始後，始發生代負履行責任之保證契約債務，由其
    繼續履行債務顯失公平者，得以所得遺產為限，負清償責任
    。」本件被告之母即訴外人林秀容擔任訴外人丙○○之連帶
    保證人向原告借貸上開金額，尚有如主文第1項所示之本金
    、遲延利息及違約金未清償，且清償期亦已屆至，已如前述
    ，而訴外人林秀容就上開借款所負擔者為連帶保證責任，被
    告為81年7月8日出生，其於繼承開始之時點即85年4月17日
    ，當時年僅3歲餘，屬無行為能力人，被告之父即訴外人丙
    ○○當時復未於法定期間為被告辦理限定或拋棄繼承，迄今
    14年餘，遽令被告必須履行訴外人林秀容所遺留之連帶保證
    債務，在客觀上對被告即有顯失公平之虞；況上開借款之保
    證債務須代負履行責任之時點，亦發生在被告繼承開始後之
    90年1月間，依前揭民法繼承編施行法第1之1條第2項及第1
    之2條第1項規定，被告均應以所得遺產為限，負清償責任，
    始為妥適。從而原告依據民法消費借貸、連帶保證及繼承等
    法律關係，請求被告給付主文第1項所示之本金、遲延利息
    與違約金，於被告繼承林秀容所得遺產範圍內，洵屬正當，
    應予准許，逾此部分之請求，為無理由，應予駁回。
五、又原告陳明願供擔保請准宣告假執行，就原告勝訴部分核與
    法律規定相符，爰酌定相當擔保金額准許之。原告其餘假執
    行之聲請，因訴之駁回而失其依據，應併予駁回。
六、結論：本件原告之訴為一部有理由，一部無理由，依民事訴
    訟法第79條、第390條第2項，判決如主文
中    華    民    國    99    年     7    月    20    日
                  民事第三庭    法  官  林金灶
以上正本係照原本作成。
如對本判決上訴，須於判決送達後20日內向本院提出上訴狀（須
附繕本）。
中    華    民    國    99    年     7    月    20    日
                                書記官  李國敬

司法院資訊處製作；財團法人民間司法改革基金會備份。
